臺灣臺北地方法院刑事判決　　　　　　　 96年度訴字第333號
公　訴　人　臺灣臺北地方法院檢察署檢察官
被　　　告　甲○○
上列被告因違反毒品危害防制條例案件，經檢察官提起公訴（95
年度毒偵字第3338號），本院改行簡式審判程序，判決如下：
    主  文
甲○○施用第一級毒品，處有期徒刑柒月。
扣案第一級毒品海洛因貳小包 (驗餘淨重合計零點壹貳公克)沒
收銷燬。
    事  實
甲○○於民國88年間因施用毒品案件，經依本院裁定送觀察、勒
戒後，認無繼續施用毒品之傾向，由臺灣臺北地方法院檢察署檢
察官以88年度毒偵字第394號為不起訴處分。又於89年1月間因施
用毒品案件，經依本院裁定送觀察、勒戒後，認有繼續施用毒品
傾向，再依本院89年度毒聲字第1631號裁定送強制戒治，於90年
1月19日停止戒治，迄90年6月30日強制戒治期滿執行完畢，並經
本院判處有期徒刑6月確定，於90年10月2日易科罰金執行完畢。
再於94年、95年間因施用毒品案件，經本院判處有期徒刑1年6月
，嗣經臺灣高等法院95年9月26日以95年度上訴字第2865號駁回
上訴，於95年10月23日確定在案 (以上均不構成累犯)。詎甲○
○仍不知悔改，於95年11月29日，在臺北市○○區○○路7段34
號住處，以針筒注射方式施用第一級毒品海洛因乙次，嗣於同9
日下午3時許，在上址為警查獲，並扣得其持有之海洛因2小包（
驗餘淨重合計0.12公克）。
    理  由
一、訊據被告甲○○對上開犯罪事實坦承不諱，且被告於警詢後
    所採之尿液經以氣相層析質譜儀 (GC/MS)確認檢驗結果，確
    呈嗎啡之陽性反應，有台灣尖端先進生技醫藥股份有限公司
    96年1月5日濫用藥物檢驗報告在卷可稽；而扣案之白色粉末
    2包，經送法務部調查局鑑定結果，係屬海洛因無訛，亦有
    該局95年12月18日調科壹字第09523048740號鑑定書附卷足
    憑，此外，復有注射針筒4支扣案可佐，足認被告自白與事
    實相符，犯行堪以認定，應予依法論科。
二、查被告前於88年間因施用毒品案件，經依本院裁定送觀察、
    勒戒後，認無繼續施用毒品之傾向，由臺灣臺北地方法院檢
    察署檢察官以88年度毒偵字第394號為不起訴處分。又於89
    年1月間因施用毒品案件，經依本院裁定送觀察、勒戒後，
    認有繼續施用毒品傾向，再依本院89年度毒聲字第1631 號
    裁定送強制戒治，於90年1月19日停止戒治，迄90年6月30
    日強制戒治期滿執行完畢，並經本院判處有期徒刑6月確定
    ；再於94年、95年間因施用毒品案件，經本院分別判處有期
    徒刑1年6月，嗣經臺灣高等法院95年9月26日以95年度上訴
    字第2865號駁回上訴，於95年10月23日確定在案等節，有刑
    案資料作業個別查詢報表、臺灣高等法院被告前案紀錄表在
    卷可按。是被告於「初犯」經觀察、勒戒後，曾於五年內再
    犯，經依法追訴處罰，本案已屬3犯以上，與毒品危害防制
    條例第20條第3項「五年後再犯」之情形有別，且因已於「
    五年內再犯」，顯見其再犯率甚高，原實施觀察、勒戒或強
    制戒治，已無法收其實效，而無五年戒斷期之存在，自無再
    經觀察、勒戒及強制戒治之必要 (最高法院95年度台非字第
    59 號判決參照)，檢察官逕行起訴，即無不合。核被告所為
    ，係犯毒品危害防制條例第10條第1項施用第一級毒品罪。
    其持有第一級毒品之低度行為，經施用毒品之高度行為所吸
    收，不另論罪。爰審酌被告有多次施用毒品前科，已如上述
    ，猶不知悛悔，惟施用毒品係戕害自身健康，且犯後坦承犯
    行，尚具悔意，及其犯罪之動機、目的、手段等一切情狀，
    量處如主文所示之刑。扣案海洛因2小包（驗餘淨重合計
    0.12 公克）係屬查獲之毒品，併依毒品危害防制條例第18
    條第1項前段沒收銷燬。至扣案已使用過之注射針筒4支，無
    從區別何者係供本案施用毒品所用，且被告於檢察官偵查中
    業已聲明拋棄(詳偵卷第79頁)，爰不另為沒收之諭知。
三、按95年7月1日施行之刑法，已刪除第56條連續犯規定，關於
    原多以連續犯論擬之數次施用毒品行為應如何論罪，頗滋疑
    義，雖修法理由明載「對於部分習慣犯，例如竊盜、吸毒等
    犯罪，在實務運用上應可參考德、日等國之經驗，委由學界
    及實務以補充解釋之方式，發展接續犯之概念，對於合乎接
    續犯或包括的一罪之情形，認為構成單一之犯罪，以限縮數
    罪併罰之範圍，用以解決上述問題」云云。惟按，95年7月1
    日起施行之修正刑法，已將連續犯規定刪除，考其立法旨趣
    ，係因對於多次原可獨立評價之行為，僅論以一罪，不無鼓
    勵犯罪之嫌，亦與國民對於法律之感情相悖。是就集合犯及
    接續犯之觀念，於判斷時，自不能無限擴張，除仍應受社會
    通念之支配外，尤應注意其公平性、合理性，使與經驗法則
    、論理法則及比例原則等一般法律適用之原理原則相適合，
    否則即與上開修法精神不符 (最高法院96年度台上字第787
    號判決參照)。而連續犯之成立，除主觀上須基於一個概括
    之犯意外，客觀上須先後數行為，逐次實施而具連續性，侵
    害數個同性質之法益，其每一前行為與次行為，依一般社會
    健全觀念，在時間差距上，可以分開，在刑法評價上，各具
    獨立性，每次行為皆可獨立成罪，構成同一之罪名，始足當
    之，如數行為於同時同地或密切接近之時地實施，侵害同一
    之法益，各行為之獨立性極為薄弱，依一般社會健全觀念，
    在時間差距上，難以強行分開，在刑法評價上，以視為數個
    舉動之接續施行，合為包括之一行為予以評價，較為合理，
    則屬接續犯，而為包括之一罪 (最高法院86年台上字第3295
    號判例)。以施用毒品而言，各次施用行為均截然可分而具
    獨立性，非必「於同時同地或密切接近時地實施」，亦無「
    各行為之獨立性極為薄弱，依一般社會健全觀念，在時間差
    距上，難以強行分開」之可言，故於刑法修正後，就多次施
    用毒品之犯行，實難以接續犯論擬。再學理上所稱集合犯，
    係指該罪之構成中，本即預定有數個同種類之行為將反覆實
    行之犯罪，例如有「職業性」、「營業性」或「收集性」等
    具有重複特質之犯罪均屬之 (最高法院96年度台上字第905
    號判決參照)。施用毒品犯行固可能具有成癮性、濫用性（
    毒品危害防制條例第2條第1項參照），然毒品危害防制條例
    第10條關於「施用」之構成要件，尚無從認定立法者於制訂
    該罪時，業已預設此種犯罪行為當然具有反覆性、延續性，
    而具有構成要件行為單數之「集合犯」性質，與「常業」、
    「營業」、「收集」等屬集合犯之構成要件要素迥異。論者
    或謂施用毒品犯行具有成癮性，故為集合犯云云。惟各種毒
    品之成癮性本屬有別 (毒品危害防制條例第2條第2項參照)
    ，則是否應依毒品種類不同而異其是否屬集合犯之認定？不
    無疑問。且施用毒品，非必成癮，此由刑法第88條第1項以
    「成癮」為禁戒處分之要件，及毒品危害防制條例第20條第
    2項以「有無繼續施用毒品傾向」作為處遇之判斷標準觀之
    益明。茍以成癮與否作為是否成立集合犯之標準，則狡獪或
    因成癮施用次數頻繁而情節較重之被告，反得論以集合犯之
    包括一罪；反之，則數罪併罰之，焉得事理之平！將本質屬
    數罪之多次施用毒品犯行，論以集合犯，又豈非有「鼓勵犯
    罪之嫌」 (刑法第56條刪除連續犯之立法理由參照)！其悖
    乎修法精神甚明。況「刑法於95年7月1日修正施行前，無論
    實務與理論，一向認為施用完畢，其犯罪即屬成立，基於概
    括犯意，多次施用同級毒品，認係成立連續犯，從無依接續
    犯或常習犯、集合犯所謂包括一罪論處之例，則95年7月1日
    起刑法連續犯規定刪除後，多次施用同級毒品，自應併合處
    罰」，亦據最高法院96年度台上字第1195號判決闡釋在案。
    故為免過度擴張包括一罪之範圍，致悖離廢除連續犯規定之
    立法本旨，並造成刑法上行為、罪數體系土崩瓦解，本院認
    為，於刑法修正後，對於數次施用毒品之犯行，自應分別論
    處、併合處罰。從而，本案被告固尚有其他施用毒品案件繫
    屬中 (本院95年度訴字第1998號、96年度訴字第180號、293
    號)，然各該案件之施用毒品時間各為95年10月19日下午10
    時許、95年11月17日採尿後回溯前26小時內之某時許、95年
    12 月26日採尿後回溯前26小時內之某時許，有各該案之判
    決、起訴書附卷供參，與本案認定施用毒品犯行時間有別，
    依上開說明，自應分論併罰，無接續犯或集合犯之實質上一
    罪關係，非屬同一案件，附此敘明。
據上論斷，應依刑事訴訟法第273條之1第1項、第299條第1項前
段，毒品危害防制條例第10條第1項、第18條第1項前段，判決如
主文。
本案經檢察官戴文亮到庭執行職務
中　　華　　民　　國　　96　　年　　4 　　月　　9 　　日
                        臺灣臺北地方法院刑事第14庭
 　　　　　　　　　             法　官　宋松璟
以上正本證明與原本無異。
如不服本判決，應於判決送達後10日內，向本院提出上訴狀。
　　　　　　　　　　　　　　　　書記官　謝韻華
中　　華　　民　　國　　96　　年　　4　 　月　　10　　日
附錄本案論罪科刑法條
毒品危害防制條例第10條
施用第一級毒品者，處 6 月以上 5 年以下有期徒刑。
施用第二級毒品者，處 3 年以下有期徒刑。
